臺灣高等法院民事判決
108年度重上字第722號
上  訴  人  社團法人中華民國慈玄九天玄女娘娘弘道協會

兼    
法定代理人  呂錦祥  
共      同
訴訟代理人  陽文瑜律師
            宋重和律師
            盧德聲律師
            李承訓律師
上  一  人
複 代理 人  袁健峰律師
被 上訴 人  慈玄濟世靈修中心

法定代理人  游繡華  
訴訟代理人  林文淵律師
            廖大鵬律師
上列當事人間請求返還財物事件，上訴人對於中華民國108年6月
19日臺灣新竹地方法院107年度重訴字第146號第一審判決，提起
上訴，本院於110年1月5日言詞辯論終結，判決如下：
    主  文
上訴駁回。
原判決主文第四項所載命上訴人社團法人中華民國慈玄九天玄女
娘娘弘道協會交付之物品，應更正如附表所示。
第二審訴訟費用由上訴人負擔。
　　事實及理由
一、上訴人社團法人中華民國慈玄九天玄女娘娘弘道協會（民國
    95年5月21日成立，原名社團法人中華民國慈玄身心靈促進
    協會，106年1月20日更名，下稱弘道協會）提起上訴後，法
    定代理人變更為上訴人呂錦祥，有全國性及區級人民團體負
    責人當選證書、內政部109年5月21日台內團字第1090021599
    號函可稽（見本院卷四第279至281頁），並具狀聲明承受訴
    訟（見本院卷四第275至277頁），核無不合，先予敘明。
二、被上訴人主張：伊係由游繡華於80年間創立，以游繡華為管
    理人，並以資金建廟供奉九天玄女娘娘及回饋鄉里，經多次
    遷址後，在新竹市○○路000巷0000號設壇（下稱○○路道場）
    。伊為管理道場事務及信眾捐款事宜，於93年間委任訴外人
    陳湄汝為住持，復於97年間委任呂錦祥為主事，故呂錦祥於
    103年9月間執有伊置於○○路道場如附表所示物品（扣除已撤
    回或減縮後尚餘編號1至7、9、12，下稱系爭物品）及伊所
    使用臺灣新光商業銀行新竹分行帳號0000000000000號帳戶
    （原戶名慈玄濟世靈修中心呂錦祥、於102年11月28日變更
    戶名為呂錦祥，下稱A帳戶）內定存新臺幣（下同）2,400萬
    元、活存97萬1,893元及現金29萬6,478元，共計2,526萬8,3
    71元（下稱系爭款項）。游繡華於104年7月27日以律師函終
    止陳湄汝、呂錦祥之前開委任關係，惟呂錦祥以伊為弘道協
    會設立前之籌備單位為由，將系爭物品交與弘道協會，且將
    系爭款項擅自發還捐款人或交與弘道協會。呂錦祥處理委任
    事務取得系爭款項，自應交付予伊，詎其違反委任義務拒不
    交付，應負賠償責任，且上訴人係無法律上原因受有系爭款
    項之利益，致伊受有損害，亦故意侵害伊之系爭款項所有權
    ；弘道協會則係無法律上原因受有系爭物品之利益，致伊受
    有損害，亦故意侵害伊之系爭物品所有權等情。爰就呂錦祥
    返還系爭款項部分依民法第541條、第544條、第179條、第1
    84條第1項前段、後段、第767條第1項前段規定，弘道協會
    返還系爭款項、系爭物品部分依民法第179條、第184條第1
    項前段、後段、第767條第1項前段規定，求為命㈠呂錦祥、
    弘道協會各給付2,526萬8,371元及自起訴狀繕本送達翌日起
    之法定遲延利息，並負不真正連帶責任；㈡弘道協會交付系
    爭物品之判決（原審就此部分為上訴人敗訴之判決，其提起
    上訴。其餘未繫屬本院部分，不予贅述）。
三、上訴人則以：被上訴人並非成立於80年間，僅為籌設弘道協
    會之臨時單位，弘道協會於95年5月21日成立後，由陳湄汝
    將被上訴人之檔案及財產清冊均移交弘道協會接收，惟為考
    量信眾之習慣，方保留被上訴人之名稱，作為便利舉辦法事
    及管理信眾捐款等事宜之弘道協會內部單位。故被上訴人未
    有獨立財產及事務所，不符非法人團體之要件。本院106年
    度上字第739號（下稱另案）與本件之當事人及訴訟標的均
    不相同，伊亦提出諸多事證反駁，自無爭點效之適用。系爭
    款項與系爭物品均為弘道協會所有，亦未流入呂錦祥或他人
    之私囊，上訴人並無侵權行為、不當得利或無權占有。呂錦
    祥係與弘道協會間有委任關係，與被上訴人間並無委任關係
    ，亦無民法委任規定之適用等語，資為抗辯。上訴聲明：㈠
    原判決關於命上訴人給付（不含命交付附表編號8至11所示
    已撤回或減縮之物品）部分及該部分假執行之宣告均廢棄；
    ㈡上開廢棄部分，被上訴人在第一審之訴及假執行之聲請均
    駁回。
四、呂錦祥於103年9月間擔任被上訴人之主事時，系爭物品與系
    爭款項（含A帳戶於103年9月30日之活存97萬1,893元、定存
    2,400萬元及現金）均為被上訴人所有，惟系爭物品現由弘
    道協會占有；呂錦祥、陳湄汝、訴外人李翠真於103年10月6
    日申設臺中商業銀行楊梅分行帳號000000000000號帳戶（下
    稱B帳戶），呂錦祥嗣將A帳戶內之上開存款存入B帳戶，並
    將其中906萬7,260元匯給信眾退還捐款，帳戶尚餘1,625萬8
    ,793元；弘道協會於105年2月4日申設臺中商業銀行楊梅分
    行帳號000000000000號帳戶（下稱C帳戶），呂錦祥於105年
    2月26日將上開B帳戶餘額存入C帳戶並結清B帳戶；弘道協會
    再於105年4月21日至106年1月12日自C帳戶匯給信眾退還捐
    款，共計937萬8,825元，並將414萬1,582元用於105年6月至
    10月間裝修○○路道場；游繡華係於104年7月27日發函終止被
    上訴人與陳湄汝、呂錦祥間之住持、主事委任關係，該2人
    於同日收受，並於104年7月31日發函異議，游繡華於同年8
    月3日收受等事實，為兩造所不爭執（見原審卷一第6頁、原
    審卷二第272頁、本院卷六第224、225、227、282頁、本院
    卷七第61頁），堪信屬實。被上訴人請求上訴人給付系爭款
    項並負不真正連帶責任，及請求弘道協會交付系爭物品，為
    上訴人以前詞所拒。茲就爭點論述如下：
　㈠被上訴人為獨立之非法人團體，並非弘道協會之內部單位：
　⒈非法人之團體，設有代表人或管理人者，有當事人能力，此
    觀民事訴訟法第40條第3項甚明。而所謂非法人之團體設有
    代表人或管理人者，必須有一定之名稱及事務所或營業所，
    並有一定之目的及獨立之財產者，始足以當之（最高法院 6
    4年台上字第2461號判例意旨參照）。是如非法人之團體，
    有一定之名稱，且設有事務所或營業所，並具有一定之目的
    及獨立之財產，自具有當事人能力。被上訴人主張其為非法
    人團體，固為上訴人所否認。然查：
　　⑴觀之信眾林淑慧、高淑惠、黃美香、魏綉香、林章椿、蔡
      敏姿出具之聲明書、證實書（上訴人不爭執形式證據力，
      見本院卷七第37至40頁）所述情節可知，被上訴人係由游
      繡華所創立，創立目的係為九天玄女娘娘購地、建廟，達
      成娘娘濟世之志業，先後在○○路、○○路設壇，由游繡華擔
      任代表人、管理人，指派他人之工作職掌及管理支配帳務
      、財產等節（見原審卷一第207至208頁、原審卷二第161
      、165、167、177、225、226、257頁），核與證人蔡敏姿
      、魏綉香證述內容相符（見原審卷二第48至49頁、本院卷
      三第111、121、124、125頁）。
　　⑵參以被上訴人及呂錦祥聯名出具之A帳戶開戶說明書載明「
      慈玄濟世靈修中心為一身心靈修道團體，其資金用途乃協
      助中心發展及回饋地方鄉里」等詞（見原審卷一第32頁）
      ，且依卷附活動照片顯示，被上訴人確有以自己名義舉辦
      法事（見原審卷一第248至251頁）。而被上訴人使用之A
      帳戶有頻繁金流進出往來，有歷史交易往來明細資料可佐
      （見原審卷一第35至46頁），且呂錦祥擔任被上訴人主事
      時，亦有製作被上訴人之收支月報表、建廟捐款芳名錄、
      建廟專款收支明細表（見原審卷一第27至31頁、第47至53
      頁），可見被上訴人名下確有財產。
　　⑶綜觀上情，足徵被上訴人係由游繡華所創立，擔任代表人
      或管理人，指派住持、主事等協助處理事務，並以購地建
      廟回饋鄉里為成立目的，除申設金融機構帳戶及按月製作
      收支報表而有獨立之財產外，亦設壇於○○路道場而有事務
      所或營業所，並定期對外以被上訴人名義辦理法事及接受
      捐款，揆諸前揭說明，被上訴人主張其為非法人團體，自
      屬有據。
　⒉上訴人雖抗辯：被上訴人係弘道協會成立前之籌備處，弘道
    協會成立後即成為內部單位云云。然查：
　　⑴被上訴人所提出之103年5至9月收支月報表、建廟捐款芳名
      錄、建廟專款收支明細表、A帳戶開戶說明書、存款業務
      往來申請書、100年6月10日至106年7月20日之歷史交易往
      來明細資料、照片等證據資料（見原審卷一第27至53頁、
      原審卷二第248至251頁），上訴人均不爭執其形式證據力
      （見本院卷七第33、34、39頁），可見弘道協會於95年5
      月21日成立後，被上訴人仍有長達10餘年以自己名義接受
      信眾捐款、持有財產及舉辦法事。尤依慈玄九天玄女娘娘
      安座疏文照片及新春法會通知單顯示，96年1月14日在○○
      路道場舉辦之慈玄九天玄女娘娘安座大典及103年2月9日
      在○○路道場舉辦之新春法會，均係將弘道協會與被上訴人
      同列於疏文及通知單中（見原審卷二第115、120頁）。益
      徵被上訴人與弘道協會分屬不同組織體，並非僅為弘道協
      會之內部單位。
　　⑵再觀之被上訴人提出之工作分工草圖、工作分工各處組人
      員名單、工作分工細則等證據資料（見原審卷二第94至97
      頁），係由被上訴人於104年6月14日製作，其下分有數個
      「處」，各「處」以下又分有數個「組」及「建廟籌建委
      員會」，具有相當之組織規模，且於工作分工細則中載明
      秘書處之文書組係負責「協會」及「中心」之相關文書工
      作，秘書處之影音組係負責「協會」及「中心」之活動美
      工及照相、錄影及管理「協會」及「中心」之網站等工作
      ，財務處係負責「協會」及「中心」相有關財務事宜，至
      於信眾服務處、總務處、道務處則係負責「中心」之各項
      事宜，而於弘道協會成立10年後，尚且將被上訴人與弘道
      協會併列。反觀上訴人屢屢辯稱：被上訴人係弘道協會內
      部單位，僅因稅務與法規限制，故保留其組織名稱云云，
      但於弘道協會組織章程中，卻未提及被上訴人（見原審卷
      二第210至224頁、本院卷一第243至255頁），益徵上訴人
      所辯不可採信。
　　⑶上訴人雖提出內政部94年11月29日函、95年2月14日函、95
      年7月10日函暨所附全國性及區級人民團體立案證書、弘
      道協會95年4月5日發起人會議記錄、95年5月21日成立大
      會會議紀錄、95年5月21日第1屆理事長移交清冊目錄、95
      年6月5日函、96年度第2次常務理監事會議紀錄、原法院
      核發之法人登記證書為據（見原審卷一第109至131頁）。
      然觀之魏綉香於另案一審結證稱：弘道協會成立時，借用
      被上訴人的信眾作為會員基礎，使用被上訴人一部份資產
      ，來當作籌備單位來申請設立協會，以符合內政部相關法
      規；弘道協會是被上訴人對外執行活動的平台，並非協會
      成立後被上訴人就消滅等語（見另案一審卷一第203至207
      頁）。證人蔡敏姿亦於原審結證稱：被上訴人與弘道協會
      是2個不同單位與機構，兩者財務各自獨立，弘道協會於9
      5年間成立後，被上訴人仍繼續存續，被上訴人負責每週
      問事、三大法會及建廟，弘道協會負責對外公關及交際及
      應對等語（見原審卷二第49至50頁）。且被上訴人於弘道
      協會成立10餘年後，仍有獨立之財產及以自己名義接受捐
      款、舉辦法事活動，均如前述。足見上訴人所提出之上開
      證據資料，充其量僅能證明被上訴人提供部分人力、物力
      、財力協助設立弘道協會，惟於弘道協會成立後，僅就被
      上訴人提供資源所組織之籌備會為弘道協會所吸收，並非
      被上訴人全部為弘道協會所吸收。
　　⑷上訴人雖又以弘道協會第1屆理事長王明坤於另案證述及信
      眾林宜敏、陳淑華、羅加孋於本院之證述為其抗辯之依據
      。然細繹王明坤於另案一審陳稱「我認為協會成立後，原
      告是屬於協會下面的虛擬組織，雖然有這個名稱在」等語
      （見另案一審卷一第209頁），證人陳淑華證稱「對我來
      說，協會跟靈修中心是一，不是二」等語（見本院卷四第
      256頁），證人林宜敏證稱「我從來到慈玄，協會、中心
      就是不分，我一直被搞得混淆」等語（見本院卷四第269
      頁），證人羅加孋證稱「我認為靈修中心跟協會是一體的
      」等語（見本院卷四第271頁），可見其等所為被上訴人
      與弘道協會間關係為何之陳述，僅為其等主觀認知或推測
      之詞，均不足以作為客觀上判斷兩者關係之依據，不能據
      此為有利於上訴人之認定。
　　⑸上訴人另辯稱：○○路道場之承租人為弘道協會而非被上訴
      人，足見被上訴人僅係弘道協會之內部單位云云。觀之上
      訴人提出之房屋租賃契約書，固係以弘道協會而非被上訴
      人為承租人（見原審卷二第19至21頁）。惟被上訴人前於
      96年1月14日、102年2月25日、103年2月9日所舉辦之法會
      ，均係位於○○路道場，有照片、通知單可憑（見原審卷二
      第115至120頁），且細繹被上訴人提出之收支月報表，均
      載有每月支出租金5萬2,000元（見原審卷一第27、29、47
      、52頁），核與上開租賃契約書第3條約定○○路道場第3年
      起之租金數額相符（見原審卷二第19頁），可認○○路道場
      名義承租人雖為弘道協會，但實際是由被上訴人支付租金
      ，不能以承租人為弘道協會為據，推認被上訴人僅為弘道
      協會之內部單位。
　⒊準此，被上訴人於弘道協會成立後，仍有代表人或管理人及
    獨立之財產，且以○○路道場為事務所或營業所，並以自己名
    義對外舉辦法事活動，自非弘道協會之內部單位，而為獨立
    之非法人團體。
　㈡被上訴人請求上訴人給付系爭款項部分：
　⒈呂錦祥部分：
　　⑴稱委任者，謂當事人約定，一方委託他方處理事務，他方
      允為處理之契約。受任人因處理委任事務有過失，或因逾
      越權限之行為所生之損害，對於委任人應負賠償之責，此
      觀民法第528條、第544條規定甚明。又委任為諾成契約，
      經當事人雙方意思表示合致而成立，並不以簽訂書面契約
      為必要。
　　⑵被上訴人主張其與呂錦祥間有委任關係一節，雖為上訴人
      所否認，並辯稱：委任關係存在於呂錦祥與弘道協會間云
      云。然被上訴人於97年間委任呂錦祥擔任其主事，為其管
      理信眾捐款等財務收支事宜等情，有黃美香、林章椿、林
      淑慧、高淑惠、蔡敏姿、魏綉香出具之聲明書、證實書可
      憑（見原審卷一第204至205頁、第207至208頁、原審卷二
      第252至253頁、第257至258頁、原審卷三第133至135頁）
      ，並經證人蔡敏姿於原審結證稱：住持與主事都是由游繡
      華選派，由游師父在公開場合宣布該等人員等語（見原審
      卷二第49、51頁），魏綉香亦於另案一審結證稱：被上訴
      人有設主事、住持，是游繡華指派，每次換任時，游繡華
      會說這1任娘娘會指派誰擔任主事及住持，現在被上訴人
      之住持是陳湄汝，主事是呂錦祥，都是游繡華遵照娘娘的
      旨意指派等語（見另案一審卷一第204頁），互核相符，
      自屬可信。又被上訴人之收支月報表均蓋有主事呂錦祥之
      印文（見原審卷一第27、29、47、52頁），且被上訴人並
      非弘道協會之內部單位，亦如前述，自可認被上訴人主張
      呂錦祥係受被上訴人委任處理財務收支事宜一事而可信。
　　⑶呂錦祥既受任為被上訴人處理財務收支事宜，自應妥為保
      管被上訴人之財產（含信眾之捐款），不得任意逾越權限
      處置。然呂錦祥竟未得被上訴人同意，自行將系爭款項部
      分發還信眾，部分轉存入弘道協會帳戶，業如前述，自屬
      逾越權限之行為，致被上訴人受有系爭款項之損害。準此
      ，被上訴人依民法第544條規定，請求呂錦祥給付系爭款
      項，自屬有據。至被上訴人另依民法第179條、第184條第
      1項、第541條、第767條第1項前段規定請求弘道協會返還
      系爭款項之部分，既經其陳明與民法第544條規定為選擇
      合併關係（見原審卷一第176頁），且被上訴人據此不能
      獲更有利之判決，自毋庸論斷，併此敘明。
　⒉弘道協會部分：
　　⑴無法律上之原因而受利益，致他人受損害者，應返還其利
      益，民法第179條亦有明文。又不當得利依其類型可區分
      為「給付型之不當得利」與「非給付型不當得利」，前者
      係基於受損人之給付而發生之不當得利，後者乃由於給付
      以外之行為（受損人、受益人、第三人之行為）或法律規
      定或事件所成立之不當得利。在「給付型之不當得利」固
      應由主張不當得利返還請求權人（受損人），就不當得利
      成立要件中之「無法律上之原因」負舉證責任；惟在「非
      給付型之不當得利」中之「權益侵害之不當得利」，由於
      受益人之受益非由於受損人之給付行為而來，而係因受益
      人之侵害事實而受有利益，因此祇要受益人有侵害事實存
      在，該侵害行為即為「無法律上之原因」，受損人自不必
      再就不當得利之「無法律上之原因」負舉證責任，如受益
      人主張其有受益之「法律上之原因」，即應由其就此有利
      之事實負舉證責任。
　　⑵呂錦祥將系爭款項部分發還信眾，部分輾轉存入弘道協會
      帳戶內，業如前述，且依上訴人之抗辯，呂錦祥係受弘道
      協會委任而非受任於被上訴人，自可認呂錦祥所為發還、
      轉存而取用系爭款項之行為，應係受託為弘道協會取得系
      爭款項，故實際受有系爭款項利益之人應為弘道協會。至
      呂錦祥將部分款項發還信眾，係弘道協會取得系爭款項之
      利益後所為之行為，自不影響弘道協會受有系爭款項利益
      之結果。上訴人雖以被上訴人係弘道協會內部單位而為弘
      道協會受有系爭款項利益之法律上原因，然被上訴人並非
      弘道協會內部單位而有獨立之財產，業經本院析述如前，
      故系爭款項為被上訴人所有，並非弘道協會所有，弘道協
      會藉由呂錦祥發還捐款及轉存餘款之行為取得系爭款項，
      自無法律上之原因。準此，被上訴人依民法第179條規定
      ，請求弘道協會返還系爭款項，當屬有據。至被上訴人另
      依民法第184條第1項、第767條第1項前段規定請求弘道協
      會返還系爭款項之部分，既經其陳明與民法第179條規定
      為選擇合併關係（見原審卷一第176頁），且被上訴人據
      此不能獲更有利之判決，自毋庸論斷，併此敘明。
　⒊受領人於受領時，知無法律上之原因或其後知之者，應將受
    領時所得之利益，或知無法律上之原因時所現存之利益，附
    加利息，一併償還。給付有確定期限者，債務人自期限屆滿
    時起，負遲延責任。給付無確定期限者，債務人於債權人得
    請求給付時，經其催告而未為給付，自受催告時起，負遲延
    責任。其經債權人起訴而送達訴狀，或依督促程序送達支付
    命令，或為其他相類之行為者，與催告有同一之效力。遲延
    之債務，以支付金錢為標的者，債權人得請求依法定利率計
    算之遲延利息。但約定利率較高者，仍從其約定利率。應付
    利息之債務，其利率未經約定，亦無法律可據者，週年利率
    為百分之5，民法第182條第2項、第229條第1項、第2項、第
    233條第1項、第203條分別定有明文。查呂錦祥之給付為損
    害賠償之債，並無約定給付期限，弘道協會知無法律上之原
    因，其給付有確定期限，且均無約定遲延利息之利率，揆諸
    前揭法條規定，被上訴人主張以起訴狀繕本送達上訴人翌日
    即呂錦祥自107年8月24日起（見原審卷一第171頁）、弘道
    協會自107年8月10日起（原審卷一第174頁）之法定遲延利
    息，自屬有據。
　⒋不真正連帶債務，係指數債務人以同一目的，本於各別之發
    生原因，對債權人各負全部給付之義務，因債務人其中一人
    為給付，他債務人即應同免其責任之債務而言。故不真正連
    帶債務人中之一人所為之清償，如已滿足債權之全部，即應
    發生絕對清償效力，債權人不得再向他債務人請求清償（最
    高法院100年度台上字第848號判決意旨參照）。查呂錦祥與
    弘道協會對被上訴人所負系爭款項之給付義務，原因並不相
    同，但給付目的係屬同一，是其等間對被上訴人所負之上開
    債務，應係不真正連帶債務之關係。
　㈢被上訴人請求弘道協會交付系爭物品部分：
　⒈所有人對於無權占有其所有物者，得請求返還之，此觀民法
    第767條第1項前段規定甚明。而以無權占有為原因，請求返
    還所有物之訴，原告應證明其為所有人及被告為該物現占有
    人，惟就被告無占有權之事實，則無證明責任。被告應就其
    取得占有，係有正當權源之事實證明之。
　⒉被上訴人主張系爭物品原為其所有現由弘道協會占有等節，
    為弘道協會所不爭執，業如前述。惟被上訴人並非弘道協會
    之內部單位，亦經本院析述如前，故弘道協會抗辯被上訴人
    為其內部單位而有占有系爭物品之正當權源云云，自無可取
    ，應係無權占有系爭物品。準此，被上訴人依民法第767條
    第1項前段，請求弘道協會交付系爭物品，自屬有據。至被
    上訴人另依民法第179條、第184條第1項規定請求弘道協會
    返還系爭物品之部分，既經其陳明與民法第767條第1項前段
    規定為選擇合併關係（見原審卷一第176頁），且被上訴人
    據此不能獲更有利之判決，自毋庸論斷，併此敘明。
五、綜上所述，被上訴人依民法第544條、第179條、第767條第1
    項前段規定，請求命㈠呂錦祥、弘道協會各給付2,526萬8,37
    1元，及呂錦祥自107年8月24日起、弘道協會自107年8月10
    日起，均至清償日止，按週年利率5％計算之利息；任一上訴
    人為給付時，其他上訴人於該給付範圍內，免給付義務；㈡
    弘道協會交付系爭物品予被上訴人，洵屬正當，應予准許。
    原審就此部分為上訴人敗訴之判決，核無不合。上訴意旨指
    摘原判決此部分不當，求予廢棄改判，非有理由，應駁回其
    上訴。又被上訴人就請求弘道協會交付物品部分，於本院為
    部分撤回及減縮（如附表編號8至11備註欄所示），並補充
    照片以資特定請求交付之其餘物品（如附表照片欄所示），
    爰併予更正如主文第2項所示。
六、本件事證已臻明確，兩造所為其餘攻擊、防禦及舉證，經本
    院審酌後，認與判決結論均無影響，爰不一一論列，附此敘
    明。
七、據上論結，本件上訴為無理由，依民事訴訟法第449條第1項
    、第78條、第85條第1項本文，判決如主文。
中　　華　　民　　國　 110  　年　　2　　 月　　2 　　日
                  民事第十八庭 
                        審判長法  官  黃明發
                              法  官  周美雲
    　　　　　　　　　　　　　法  官  賴彥魁   
正本係照原本作成。
如不服本判決，應於收受送達後20日內向本院提出上訴書狀，其
未表明上訴理由者，應於提出上訴後20日內向本院補提理由書狀
（均須按他造當事人之人數附繕本）上訴時應提出委任律師或具
有律師資格之人之委任狀；委任有律師資格者，另應附具律師資
格證書及釋明委任人與受任人有民事訴訟法第466條之1第1項但
書或第2項（詳附註）所定關係之釋明文書影本。如委任律師提
起上訴者，應一併繳納上訴審裁判費。
中　　華　　民　　國　 110  　年　　2　　 月　　3 　　日
                              書記官  高瑞君